臺灣高等法院刑事判決　　　　　　　　　　　　　九十一年度上訴字第一六六二號
　　上　訴　人　臺灣板橋地方法院檢察署檢察官
　　被　　　告　戊○○
右上訴人因被告偽造文書等案件，不服臺灣板橋地方法院九十年度訴字第二一一五號
，中華民國九十一年四月九日第一審判決（起訴案號：臺灣板橋地方法院檢察署九十
年度偵字第一八九一○號）提起上訴，本院判決如左：
    主  文
原判決撤銷。
戊○○連續行使偽造私文書，足以生損害於他人，處有期徒刑柒月；緩刑肆年。如附
表一所示支票參張背面之鑫岡興企業有限公司印文參枚與附表二所示支票貳張背面之
昇霈工業有限公司印文貳枚均沒收。
    事  實
一、戊○○在其夫陳瑞芳所開設之瑞鴻機械有限公司（下簡稱瑞鴻公司）擔任會計，
    嗣因瑞鴻公司之加工廠商凱城有限公司所簽發交付之支票陸續跳票，致瑞鴻公司
    資金週轉困難，戊○○為避免瑞鴻公司所簽發交付客戶之支票無款項支付兌現，
    以致退票之故，擬向坐落臺北縣蘆洲市○○路之聯邦商業銀行股份有限公司（下
    簡稱聯邦銀行）蘆洲分行票貼借款，惟依該銀行借款程序，需持支票並有債信良
    好公司之背書，始可借得款項（即俗稱票貼，依該銀行規定可以核貸之金額為支
    票面額之八成），戊○○竟基於意圖為瑞鴻公司不法所有（陳瑞芳不知情，被訴
    偽造私文書罪嫌部分，已另行不起訴處分確定）與偽造及行使私文書之概括犯意
    ，乃於民國八十九年十月二十三日，在該聯邦銀行蘆洲分行附近之某刻印店，利
    用不知情之刻印店成年老闆（年籍姓名不詳）同時偽造瑞鴻公司之客戶鑫岡興企
    業有限公司（下簡稱鑫岡興公司）與昇霈工業有限公司（以下簡稱昇霈公司）之
    公司印章各一個（未扣案，案發後均已滅失），隨後於其所停放於聯邦銀行蘆洲
    分行門口左側公車站牌附近之自用小客車上，接續於附表一所示之支票三紙背面
    蓋上鑫岡鑫公司印章與附表二所示之支票二紙背面蓋上昇霈公司印章，分別作為
    背書，隨後連續於八十九年十月二十三日、十月三十日、十一月十八日、十二月
    二十二日及同年十二月二十七日，持向聯邦商業銀行蘆洲分行辦理票貼借款行使
    ，均足以生損害於鑫岡興公司與昇霈公司及聯邦商業銀行蘆洲分行對於辦理票貼
    借款之正確性；並致聯邦商業銀行蘆洲分行誤認戊○○所持之如附表一、二所示
    之支票均有獲得鑫岡興公司與昇霈公司之同意蓋章背書，因而陷於錯誤，同意以
    如附表一、二所示之支票票面金額八成貸款，戊○○以此方式為瑞鴻公司共詐得
    新台幣（以下同）一百七十八萬三千六百元。嗣因如附表一所示之支票到期不獲
    兌現，致鑫岡興公司遭聯邦商業銀行蘆洲分行追索，鑫岡興公司始知上情；隨後
    再經鑫岡興公司代表人丙○○舉發戊○○亦有偽刻昇霈公司之公司章以同上手法
    向聯邦商業銀行蘆洲分行辦理票貼借款而查獲本案。
二、案經臺灣板橋地方法院檢察署檢察官自動檢舉偵查起訴。
    理  由
一、本院認定被告有罪之理由：
１、右揭事實，已據被告戊○○於原審調查、審理時與本院調查及審理時供承明確在
    卷，核與告訴人鑫岡興公司之代表人丙○○、代理人乙○○律師於偵查中（臺灣
    板橋地方法院檢察署九十年度他字第二二一三號偵查卷影本第二頁至第五頁、十
    五頁至十六頁；同署九十年度偵字第一四六二四號偵查卷影本第十三頁、十四頁
    ）與原審及本院調查時（原審卷第二十四頁、九十四頁；本院卷第二十七頁、第
    八十二頁、第一一四頁）指訴之情節大致相符；並經被害人昇霈公司之廠長庚○○指證被告戊○○未經其昇霈公司之同意，確有偽刻昇霈公司之公司章蓋於支票
    作背書，並經聯邦商業銀行蘆洲分行起訴向伊之昇霈公司追償等語明確在卷（本
    院卷第四十二頁、四十三頁）；且有被告戊○○偽造鑫岡興公司與昇霈公司之公
    司章，隨後將該鑫岡興公司與昇霈公司之公司章蓋於如附表一、二所示之支票背
    面，以作為背書之支票影本共計五張（含正反面）在卷可稽（同上九十年度他字
    第二二一三號偵查卷影本第六頁至第八頁；原審卷第二十八頁至第三十頁；本院
    卷第六十四頁至第六十六頁、第六十七加１、第六十七加２頁）。
２、又上開聯邦商業銀行蘆洲分行同意本件案外人瑞鴻公司向該行辦理票貼借款金額
    之核貸成數為八成，核准日期為八十八年十二月六日，有上開蘆洲分行，九十一
    年一月二十五日，「九一」聯蘆洲字第○○一七號函附墊付國內票款融資動用記
    錄表影本二紙在卷足憑（原審卷第六十七頁至第六十九頁）。而被告戊○○將如
    附表一、二所示之支票五張分別於八十九年十月二十三日、十月三十日、十一月
    十八日、十二月二十二日及同年十二月二十七日存入前揭聯邦商業銀行蘆洲分行
    持向該行辦理票貼借款等情，有上揭蘆洲分行，「九一」聯蘆洲字第○○一七號
    函附該支票提存狀況與前開墊付國內票款融資動用記錄表影本二紙及申請融資票
    據明細表影本五紙在卷可稽（原審卷第六十七頁至第七十二頁；其中兩張申請融
    資票據明細表在本院卷第一二七頁、一二八頁）。
３、上開如附表一、二所示之支票五張，面額各為三十一萬五千元、三十六萬五千元
    、四十二萬一千元、七十三萬三千五百元及二十九萬五千元各等情，有該支票影
    本五張在卷可稽（詳本判決理由第一段所述之１）；該五張支票金額總計二百一
    十二萬九千五百元，依照前開蘆洲分行同意辦理票貼借款金額之核貸成數為八成
    計算，被告戊○○共向該聯邦商業銀行蘆洲分行辦理票貼借款合計一百七十八萬
    三千六元。
４、又上開如附表二所示之１、發票人張永輝，付款人臺灣省合作金庫敦化支庫，面
    額七十三萬三千五百元，發票日九十年二月十五日，支票號碼ＹＢ000000
    0號之支票背面蓋有偽造之昇霈公司公司印文背書之支票，係由被告戊○○於八
    十九年十月二十三日存入上開聯邦商業銀行蘆洲分行辦理票貼借款等情，此有上
    開墊付國內票款融資動用記錄表影本二紙與申請融資票據明細表影本一張各在卷
    足稽（原審卷第六十八頁；本院卷第一二七頁）。故被告戊○○於本院調查時，
    供稱其偽造前開鑫岡興公司與昇霈公司之公司印章各一個是於八十九年十月三十
    日（本院卷第一一九頁、第一二四頁）所偽刻一節，因與其上開存入前述蘆洲分
    行之該紙面額七十三萬三千五百元之支票存入日期為八十九年十月二十三日所實
    際記載者不同，故被告戊○○於本院調查時，供稱其偽造上揭鑫岡興公司與昇霈
    公司之公司印章各一個之日期為八十九年十月三十日，應係記憶錯誤所致，而應
    以前開墊付國內票款融資動用記錄表所記載前開如附表二之１所述之面額七十三
    萬三千五百元支票之存入日期為八十九年十月二十三日方為正確，併此敘明。
５、綜上所述，本件事證明確，被告戊○○之犯行應堪認定。
二、按被告戊○○於事實欄所述之時間、地點偽刻鑫岡興公司與昇霈公司之公司印章
    ，隨後接續將該偽刻之公司章蓋用於如附表一、二所示之支票背面，進而連續於
    附表一、二所示之日期存入聯邦商業銀行蘆洲分行辦理票貼借款，核被告該部分
    所為，係犯刑法第犯刑法第二百十六條、第二百十條之行使偽造私文書罪；又被
    告利用不知情之成年刻印店老闆同時偽刻前開鑫岡興公司與昇霈公司之公司印章
    各一個，係一行為同時侵害鑫岡興公司與昇霈公司之法益，應依刑法第五十五條
    想像競合犯之規定論以一罪；又被告利用不知情之成年刻印店老闆同時偽刻上開
    兩家公司印章，應論以間接正犯。再被告戊○○偽刻上開鑫岡興公司與昇霈公司
    之公司印章後，接續於附表一所示之支票三紙背面蓋上鑫岡鑫公司印章與附表二
    所示之支票二紙背面蓋上昇霈公司印章，分別作為背書，其偽造支票背書，在票
    據法上係表示對支票負擔保責任之意思，為法律規定之文書；被告隨後連續於八
    十九年十月二十三日、十月三十日、十一月十八日、十二月二十二日及同年十二
    月二十七日，持向聯邦商業銀行蘆洲分行辦理票貼借款，均足以生損害於鑫岡興
    公司與昇霈公司及聯邦商業銀行蘆洲分行對於辦理票貼借款之正確性；被告偽刻
    上開兩家公司之印章，再接續蓋用前揭兩家公司之偽印文於附表一所示之三紙支
    票背面與附表二所示之二紙支票背面上，均屬偽造私文書行為之一部，不另構成
    偽造印章、印文罪；被告接續蓋用前揭兩家公司之偽印文於附表一所示之三紙支
    票背面與附表二所示之二紙支票背面上，嗣於八十九年十月二十三日、十月三十
    日、十一月十八日、十二月二十二日及同年十二月二十七日，連續持向聯邦商業
    銀行蘆洲分行辦理票貼借款之行使行為，該偽造私文書之低度行為，應為行使之
    高度行為所吸收，不另論罪。再被告戊○○偽造上開兩家公司之公司章蓋於前開
    附表一所示之支票三紙背面與附表二所示之支票二紙背面，以為支票背書；致聯
    邦商業銀行蘆洲分行誤認戊○○所持之上開附表一、二所示之支票均有獲得鑫岡
    興公司與昇霈公司之同意蓋章背書，因而陷於錯誤，同意以如附表一、二所示之
    支票票面金額八成貸款，使被告戊○○以此方式為瑞鴻公司共詐得一百七十八萬
    三千六百元，核被告該部分所為，係犯刑法第三百三十九條第一項之詐欺取財罪
    。被告先後多次犯如附表一、二所述之行使偽造私文書罪與詐欺取財罪，均各時
    間緊接，犯罪構成要件相同，顯係各出於概括犯意為之，均為連續犯，應各依刑
    法第五十六條之規定以一罪論，並加重其刑。又被告所犯上開連續行使偽造私文
    書罪與連續詐欺取財罪間，互有方法與結果之牽連關係，應從一重之連續行使偽
    造文書罪處斷。再者，被告對於如事實欄所述如附表二之連續行使偽造私文書罪
    與連續詐欺取財罪犯行事實部分，公訴人雖漏未起訴，惟因與本件已起訴判決有
    罪部分，有連續犯裁判上一罪之關係，為起訴效力所及，基於審判不可分之原則
    ，本院自得併予審判，併此敘明。
三、本件告訴人鑫岡興公司之代表人丙○○雖另指訴被告戊○○有偽刻另一家臺灣茂
    怡股份有限公司（簡稱茂怡公司）之公司章，以前述手法偽蓋於支票背面為背書
    向聯邦商業銀行蘆洲分行辦理票貼借款云云，惟此為被告戊○○堅決否認，辯稱
    ：支票上之條戳章與圓戳章並非伊所偽造，當時曾請茂怡公司負責人己○○在支
    票背面蓋章，己○○亦表示同意說交給其公司小姐處理，事後是在該公司一樓由
    該公司之會計小姐幫忙蓋章等語。經證人即茂怡公司代表人己○○於本院調查時
    亦證稱：被告以前確有打電話至其公司，至於被告是否有拿客票或被告公司之支
    票請伊背書，伊已無印象；又證人即茂怡公司之會計甲○○，於本院調查時亦證
    稱：圓戳章是伊公司之收件章，掛於公司外之門口外面，任何人均可拿到，因為
    公司若有掛號信件與其他物品要收件時可以蓋用，各等語在卷（本院卷第八十一
    頁至第八十三頁）。經查並無積極證據足以證明被告戊○○確有偽刻上開茂怡公
    司之公司章，自不得僅憑鑫岡興公司之代表人丙○○之單方面指訴，即遽認被告
    戊○○涉犯有偽刻該茂怡公司之公司章之偽造印章之犯行，合併敘明。
四、對於檢察官上訴之判斷：檢察官提起上訴，主張：１、上開被害人非僅是聯邦商
    業銀行蘆洲分行，被偽刻公司章之鑫岡興公司亦應為被害人。２、被告戊○○不
    僅偽刻鑫岡興公司之公司章蓋於如附表一所所示之支票背面以為背書，向上揭蘆
    洲分行票貼借款；另外亦有偽刻昇霈公司之公司章，蓋於如附表二所示之支票背
    面以為背書向同上銀行票貼借款，行使偽造私文書詐欺取財等語。本院經詳細調
    查後，認為檢察官前開提起上訴部分，指摘原判決不當，為有理由。查原審以被
    告前未曾受有期徒刑以上刑之宣告，有本院檢察署刑案紀錄簡覆表一件足憑；且
    事後已坦承犯行，深具悔意，並已與與聯邦商業銀行達成和解，同意分期清償債
    務（有分期攤還協議書影本一紙在卷），另慮及被告目前家計困難，故原審除對
    被告判處罪刑外，併予宣告緩刑，此乃其審判裁量職權之合法行使，檢察官就該
    部分指摘原判決量刑過輕，且又對被告宣告緩刑，據以提起上訴，經核並無理由
    ，自不足取。
五、對於原審判決之判斷：本院查：１、原判決理由認為被告戊○○係犯刑法第二百
    十六條、第二百十條之連續行使偽造私文書罪與同法第三百三十九條第一項之連
    續詐欺取財罪，惟其事實欄則並未就連續犯之構成要件記載，復未就詐欺取財之
    構成要件，基於意圖為瑞鴻公司不法所有予以明確敘述；亦未就行使偽造私文書
    罪足以生損害於鑫岡興公司與昇霈公司及聯邦商業銀行蘆洲分行等明確記載。２
    、附表一之１所述面額三十一萬五千元支票存入日期，應為八十九年十二月二十
    七日，此有上開墊付國內票款融資動用記錄表影本二紙在卷足稽（原審卷第六十
    九頁），原判決事實欄竟誤載為八十九年十二月十七日，顯然與實際記載日期不
    符。３、被告尚有犯如事實欄所述如附表二之連續行使偽造私文書罪與連續詐欺
    取財罪犯行事實部分，原判決疏未詳查，而未於事實欄載明，亦有未妥。原判決
    既有上開可議之處，自屬無可維持，自應由本院撤銷改判。查被告戊○○其夫陳
    瑞芳所經營之瑞鴻公確為其加工廠商凱城有限公司所簽發交付之支票陸續跳票，
    致瑞鴻公司資金週轉困難等情，此有被告戊○○於原審提出之凱城有限公司所簽
    發交付之支票影本九張在卷可稽（原審卷第四十九頁至第五十四頁；除其中二張
    面額為九萬五千六百元外，其餘每張面額分別自二十六萬五千二百元起至三十五
    萬二千元不等），復經證人即臺灣茂怡股份有限公司代表人己○○於本院調查時
    證稱，被告戊○○陳稱被凱城有限公司倒帳一節確有其事，被告當時確實好心要
    幫助他人，惟事後卻全部被拖累等語明確在卷（本院卷第八十四頁）。爰審酌被
    告犯罪之動機、目的、手段，及其品行、生活狀況、智識程度、犯罪所生之損害
    ，且於其犯罪後，已於原審及本院坦承全部犯行，態度良好，已有悔意；復於犯
    後已與被害人聯邦商業銀行達成和解（有上開分期攤還協議書影本一紙在卷；原
    審誤為和解書）等一切情狀，量處如主文第二項所示之刑，以示懲儆。查被告前
    未曾受有期徒刑以上刑之宣告，此有本院檢察署刑案記錄簡覆表與本院被告全國
    前案紀錄表各一紙在卷足憑，被告受其客戶所簽發支票陸續退票，致其夫之瑞鴻
    公司資金週轉困難，因為維持其夫公司正常營運之故，致一時失慮，偶罹刑典，
    惟事後已坦承犯行，深具悔意，與聯邦商業銀行達成和解，同意分期清償債務，
    已如前述；而上開銀行之代理人丁○○與辛○○二人於原審審理時復當庭供稱，
    被告業已與其銀行和解，伊銀行已不願再對被告追究責任；且本案之告訴人代理
    人乙○○律師於本院審理時亦供稱，並不希望被告進監獄坐牢，但希望被告趕緊
    賺錢清償積欠告訴人公司之欠債等語在卷（本院卷第一三六頁）；本院認被告經
    此偵審教訓，自應知所警惕而無再犯之虞，為慮及被告目前家計困難，需負擔分
    期清償債務之壓力，本院因認以暫不執行其刑為適當，爰併予以宣告緩刑四年，
    用啟自新。
六、又如附表一所示支票參張背面之偽造鑫岡興企業有限公司印文參枚與附表二所示
    支票貳張背面之偽造昇霈工業有限公司印文貳枚，均應依刑法第二百十九條規定
    宣告沒收。至於被告所偽造之上開鑫岡興公司與昇霈公司之公司印章各一個，已
    據被告戊○○於本院調查時供稱均已丟棄滅失（原審卷第二十四頁，本院卷第一
    一七頁），故不另均為沒收諭知，併此敘明。
據上論斷，應依刑事訴訟法第三百六十九條第一項前段、第三百六十四條、第二百九
十九條第一項前段、刑法第五十六條、第二百十六條、第二百十條、第三百三十九條
第一項、第五十五條、第七十四條第一款、第二百十九條，判決如主文。
本案經檢察官周志榮到庭執行職務。
中      華      民      國    九十一    年     十一     月    二十一    日
                              臺灣高等法院刑事第二十三庭
                                  審判長法  官  黃  瑞  華
                                        法  官  宋      祺
                                        法  官  陳  坤  地
右正本證明與原本無異。
如不服本判決應於收受送達後十日內向本院提出上訴書狀，其未敘述上訴之理由者並
得於提起上訴後十日內向本院補提理由書（均須按他造當事人之人數附繕本）。
                                        書記官  陳  建  邦
中      華      民      國    九十一    年     十一     月    二十六    日
附錄：本案論罪科刑法條全文
刑法第二百十六條
行使第二百十條至第二百十五條之文書者，依偽造、變造文書或登載不實事項或使登
載不實事項之規定處斷。
刑法第二百十條
偽造、變造私文書，足以生損害於公眾或他人者，處五年以下有期徒刑。
刑法第三百三十九條第一項
意圖為自己或第三人不法之所有，以詐術使人將本人或第三人之物交付者，處五年以
下有期徒刑、拘役或科或併科一千元以下罰金。
附表一：
１、發票人李青雲，付款人寶島商業銀行信義分行，面額三十一萬五千元，發票日九
    十年三月二十二日，支票號碼ＣＡ0000000號（存入聯邦商業銀行蘆洲分
    行辦理票貼借款日期為八十九年十二月二十七日）。
２、發票人李青雲，付款人華信商業銀行信義分行，面額三十六萬五千元，發票日九
    十年三月十二日。支票號碼Ａ0000000號（存入聯邦商業銀行蘆洲分行辦
    理票貼借款日期為八十九年十月十八日）。
３、發票人李青雲，付款人寶島商業銀行信義分行，面額四十二萬一千元，發票日九
    十年一月二十一日。支票號碼ＣＡ0000000號（存入聯邦商業銀行蘆洲分
    行辦理票貼借款日期為八十九年十月三十日）。
附表二：
１、發票人張永輝，付款人臺灣省合作金庫敦化支庫，面額七十三萬三千五百元，發
    票日九十年二月十五日，支票號碼ＹＢ0000000號（存入聯邦商業銀行蘆
    洲分行辦理票貼借款日期為八十九年十月二十三日）。
２、發票人星成機械企業社，錢權貴，付款人臺灣中小企業銀行埔墘分行，面額二十
    九萬五千元，發票日九十年三月三十日，支票號碼ＡＵ0000000號（存入
    聯邦商業銀行蘆洲分行辦理票貼借款日期為八十九年十二月二十二日）。
